【裁判字號】    98,家抗,26
【裁判日期】    980430
【裁判案由】    選任遺產管理人
【裁判全文】
臺灣臺南地方法院民事裁定              98年度家抗字第26號
抗  告  人  財政部國有財產局臺灣南區辦事處臺南分處
法定代理人  乙○○
                    送達代收.
相  對  人  臺南縣新化鎮農會
法定代理人  丙○○
上列抗告人因與相對人間就被繼承人楊林儉選任遺產管理人事件
，對於中華民國98年2月27日臺灣臺南地方法院98年度財管字第
13號裁定提起抗告，本院裁定如下：
    主    文
抗告駁回。
抗告程序費用新臺幣壹仟元由抗告人負擔。
    理    由
一、按先順序繼承人均拋棄其繼承權時，由次順序之繼承人繼承
    。其次順序繼承人有無不明或第四順序之繼承人均拋棄其繼
    承權者，準用關於無人承認繼承之規定。又繼承開始時，繼
    承人之有無不明者，由親屬會議於一個月內選定遺產管理人
    ，並將繼承開始及選定遺產管理人之事由，向法院報明。再
    民法第1178條所定之期限屆滿，無繼承人承認繼承時，其遺
    產於清償債權，並交付遺贈物後，如有賸餘，歸屬國庫。又
    繼承人有無不明而不能依民法第1177條選定遺產管理人時，
    得由利害關係人聲請法院選任之。民法第1176條第6項、第
    1177條、第1185條及第1178條第2項分別定有明文。
二、本件相對人即原聲請人於本院原審聲請意旨略以：訴外人楊
    木森於民國91年1月1日約同連帶保證人即訴外人楊江龍、被
    繼承人楊林儉（女，民國○○年○月○○日生，身分證統一編號
    ：Ｚ000000000號，生前最後住所：臺南縣新化鎮○○街80號
    ）向相對人借款新臺幣15萬元整，並依約應按月繳息還本，
    詎料被繼承人於95年11月8日死亡，且其繼承人皆已拋棄繼
    承權，亦無親屬會議為其選定遺產管理人，以致相對人之債
    權一直無法行使，為保障相對人即債權人之權益，爰依法聲
    請指定財政部國有財產局臺灣南區辦事處臺南分處為被繼承
    人楊林儉之遺產管理人等語。
三、本院原審裁定以：被繼承人楊林儉之繼承人均已聲明拋棄繼
    承權，而相對人為被繼承人之債權人，故相對人以利害關係
    人之身分聲請選任被繼承人之遺產管理人，自屬合法，應予
    准許。又被繼承人楊林儉之繼承人均已拋棄繼承權，足見渠
    等對被繼承人遺產之處置已漠不關心，且經函詢利害關係人
    即繼承人陳明是否願意擔任被繼承人楊林儉之遺產管理人，
    繼承人多具狀表示不願意擔任被繼承人楊林儉之遺產管理人
    ，此有陳報狀在卷可稽，而被繼承人楊林儉之遺產，倘無人
    承認繼承時，將於清償債權，交付遺贈物後，歸屬國庫，即
    無人繼承之遺產若有賸餘，終歸國家所取得，則職司國有財
    產管理之有關機關自係最為適合擔任遺產管理之人，況上開
    機關就遺產管理之有關法律程序亦相當熟悉；故為使遺產之
    處置順利進行，並考量遺產管理之專業性與公平性，認選任
    財政部國有財產局臺灣南區辦事處臺南分處為被繼承人楊林
    儉之遺產管理人為適當。
四、抗告意旨略以：
  （一）按司法院74年10月15日（）院台廳一字第05786號函
        示：「嗣後各地方法院受理有關無人承認繼承遺產管理
        事件時，先順序繼承人均拋棄繼承，其次順序繼承人有
        無不明而應準用關於無人承認繼承之規定時，應先審核
        可否依民法第1177條規定選定遺產管理人。如無法選定
        遺產管理人者，因此類拋棄繼承事件，多屬遺債大於遺
        產，形同破產，儘量避免選任國有財產局為遺產管理人
        。‧‧‧」，及國有財產局91年2月27日台財產局接字
        第0910004982號函轉司法院秘書長90年12月20日（90）
        秘台廳民一字第30224號函示：「檢送司法院秘書長90
        年12月20日（90）秘台廳民一字第30224號函影本乙份
        ，司法院秘書長已轉知台灣高等法院等，請各法院受理
        有關無人承認繼承遺產管理人事件時，宜注意依財政部
        修正之代管無人承認繼承遺產作業要點及該院74年10月
        15日（74）院台廳一字第05786號函辦理」。
  （二）查原裁定係以相對人因其債務人即被繼承人楊林儉於95
        年11月8日死亡，惟被繼承人楊林儉之全體法定繼承人
        均已於法定期間內向法院聲請拋棄繼承權經准予備查在
        案，致成無繼承人情況，而聲請選任遺產管理人。惟衡
        諸一般常情，法定繼承人之所以聲明拋棄繼承，不外乎
        被繼承人之遺債大於遺產，有破產之虞，審究本案，被
        繼承人楊林儉積欠相對人債務，雖遺有財產，惟其繼承
        人仍聲明拋棄繼承，足見被繼承人楊林儉之遺債大於遺
        產，再者，人性戀財，若被繼承人所遺留之財產於清償
        債務後仍有剩餘，其繼承人豈有拋棄繼承之理？因之被
        繼承人楊林儉即可能屬於遺債大於遺產，有破產之虞。
        此類遺債大於遺產案件，已無多餘財產可收歸國有，其
        遺產管理人之主要職責為配合債權人及法院之查封、拍
        賣程序，以完成被繼承人債務之清償，類此案件，並非
        得由專司管理國家財產之相關機關擔任遺產管理人，亦
        可選任具相關專業知識之律師、地政士或社會公正人士
        等擔任遺產管理人，一樣能達成被繼承人債務清償之目
        的與保護債權人之權益。
  （三）次查抗告人係國庫之財產管理機關，執行事務預算為全
        國納稅義務人之所得，而國庫對於無人承認繼承之遺產
        向有期待權，而以被繼承人楊林儉遺債大於遺產之情形
        ，抗告人卻仍須善盡善良管理人責任為其管理、處理及
        清償債務等問題，然遺產管理程序終結時，通常已無遺
        產可收歸國有，則選任抗告人為遺產管理人期間所將耗
        費之人力、時間及金錢實難以衡量；且管理期間所須之
        花費需由國庫代為墊付，將令國庫權益受損，造成公器
        淪為私用，浪費國家資源於特定人之不公平現象，並造
        成繼承人逃避訴訟之管道。
  （四）末查拋棄繼承之繼承人並非不可擔任遺產管理人，而被
        繼承人之配偶、子女或其他最近親屬較清楚被繼承人之
        遺產、債權債務關係，就該債務必較抗告人明瞭，如由
        其擔任遺產管理人亦能收事半功倍之效。是類此拋棄繼
        承之遺產管理案件，實應以被繼承人之配偶、子女、其
        他最近親屬，或具相關專業知識之律師、地政士、其他
        社會公正人士等為遺產管理人，更能加速遺產之清查與
        處理，抗告人為此爰提起抗告，請求廢棄原裁定。
五、經查：
  （一）相對人主張之上開事實，業據提出本院93年3月2日南院
        慶93執速字第7489號債權憑證影本1件、除戶謄本1件、
        本院97年9月4日南院龍家寅95年度繼字第2379號函影本
        1件、土地登記謄本1件、繼承系統表1件為證，且經本
        院依職權調取本院95年度繼字第2379號、2422號拋棄繼
        承聲請事件卷宗核閱無訛，揆諸前開說明，相對人係被
        繼承人楊林儉之債權人，為利害關係人，從而，相對人
        聲請選任被繼承人楊林儉之遺產管理人，自屬有據。
  （二）又司法院及國有財產局之前述函示，僅謂儘量避免選任
        抗告人為遺產管理人，並非謂不得選任抗告人為遺產管
        理人，且該函示無非著眼於國有財產之考量，對於法院
        亦無拘束力。又被繼承人楊林儉生前之債權債務關係及
        有關產權證明文件，抗告人得依其他方式獲悉或取得，
        另有關之印鑑，抗告人亦得依舉證責任分配方式辨識其
        真偽，於其管理遺產上並無困難，而被繼承人楊林儉之
        配偶、子女或其他最近親屬對於上開文件資料未必最為
        知悉。且被繼承人楊林儉之繼承人均拋棄繼承，已無利
        害關係，如選定渠等擔任遺產管理人，難期渠等將來執
        行職務能克盡職守，公正客觀，以善盡管理人之職務，
        為期公正，實不宜選任渠等為遺產管理人。
  （三）被繼承人之遺產，於遺產管理人完成清償債權並交付遺
        贈物等清算程序前，是否有賸餘，無從知悉。而依上述
        說明，各順序之繼承人均拋棄繼承者，其剩餘財產歸屬
        國庫，而抗告人為國庫之綜理機關，為國有財產法第9
        條第2項所明定，抗告人備有財產管理之專才，雖其經
        費支出屬國家資源，但保護無人繼承財產之債權人之權
        利，亦屬政府之義務。故本院認關於遺產管理之實際運
        作，仍以選任抗告人為遺產管理人較為妥適。
  （四）綜上所述，本院原審指定抗告人為被繼承人楊林儉之遺
        產管理人，經核並無不合，抗告意旨復未述明原裁定選
        任抗告人為被繼承人楊林儉之遺產管理人有何違法或其
        他不當之處，是抗告人提起抗告，聲明廢棄原裁定，非
        有理由。
六、據上論結，本件抗告為無理由，爰依非訟事件法第21條第2
    項、第24條第1項、第46條，民事訴訟法第495條之1第1項、
    第449條第1項、第78條，裁定如主文。
中    華    民    國    98    年    4     月    30    日
                  家事法庭審判長法  官  鍾宗霖
                                法  官  林育幟
                                法  官  葉惠玲
以上正本係照原本作成。
抗告人如不服本裁定，僅得於收受本裁定正本送達後10日內以適
用法規顯有錯誤為理由，向本院提出再抗告狀（須附繕本一份及
繳納再抗告裁判費新台幣1000元），並經本院許可後始可再抗告
。
中    華    民    國    98    年    4     月    30    日
                                書記官  鄭秀美


司法院資訊處製作；財團法人民間司法改革基金會備份。
